臺灣板橋地方法院交通事件裁定　　　 100年度交聲字第1818號
原處分機關　交通部公路總局臺北區監理所
異　議　人
即受處分人　鍾豪
上列異議人因違反道路交通管理處罰條例事件，對於交通部公路
總局臺北區監理所民國100 年5 月24日所為之裁決（原處分案號
：北監自裁字第裁40-C00000000號），聲明異議，本院裁定如下
：
   主  文
原處分撤銷。
鍾豪不罰。
    理  由
一、原處分意旨略以：異議人即受處分人鍾豪於民國100 年4 月
    16日1 時23分許，駕駛車牌號碼3N-2293 號自用小客車，行
    經新北市○○區○○路體三館前，因有「電系設備屬可變更
    設備（使用未檢驗之HID 頭燈），變更不申請臨時檢驗而行
    駛」之交通違規，經新北市政府警察局板橋分局交通分隊（
    下稱原舉發單位）警員攔停稽查，並填製北警交字第C00000
    000 號舉發違反道路交通管理事件通知單（下稱舉發通知單
    ）當場舉發。嗣異議人於同年月25日向原處分機關遞狀陳述
    意見，經原處分機關認定確有上開違規情事，乃依道路交通
    管理處罰條例第18條第1 項規定，以北監自裁字第裁40-C00
    000000號違反道路交通管理事件裁決書（下稱裁決書）裁處
    異議人罰鍰新臺幣（下同）3600元，並責令檢驗。
二、異議意旨略以：
    (一)異議人於100 年4 月16日1 時23分許，駕駛車牌號碼3N-2
      293 號自用小客車，行經新北市○○區○○路體三館前，
      為執行路檢勤務之員警攔停稽查，經舉發員警要求異議人
      熄火、出示駕照與行照，同時詢問異議人並就車輛外部進
      行檢查，且要求異議人開關車燈兩次後，即詢問異議人：
      車輛頭燈是否係HID 燈泡？異議人則回覆：頭燈燈泡是在
      汽車材料店所購買後自行換置，該店店員未向異議人表明
      為HID 燈泡，且因該燈泡規格與異議人車輛燈殼燈座即歐
      規9006相符，故異議人亦不知悉。迨舉發員警聞言後，乃
      向異議人說明，HID 燈泡除已於行車執照上註明者外不能
      裝置使用，異議人則質以，果如此主管機關怎會容許汽車
      材料店販賣違反規定之汽車材料？舉發員警對此未作回應
      ，另告知異議人，近日主管機關要求員警加強查驗，並於
      填製舉發通知單時告知異議人於同年5 月1 日前至臺北區
      監理所辦理檢驗登記，且要求異議人簽收，然迄未告知異
      議人違規事實及舉發違反法條，又因當時光線不足，異議
      人遂於視線不清之情況下聽信舉發員警之指示而簽收該舉
      發通知單。嗣異議人持該舉發通知單至臺北區監理所辦理
      檢驗登記時，經監理站人員要求繳納罰鍰，異議人始知受
      舉發員警誆騙。
    (二)縱異議人不察誤裝置使用HID 氣體放電式燈泡，然異議人
      僅更換相同規格之燈泡，而未更換燈具或更改電系設備，
      監理機關自應依道路交通安全規則第23條第1 項、第4 項
      及道路交通管理處罰條例第16條第1 項之規定裁處，是監
      理機關未加查證，復逕於裁決書「舉發違規事實」欄內括
      弧追加「使用未檢驗之HID 頭燈」字樣，顯逾同條例第18
      條第1 項文義解釋之範圍而屬類推適用。
    是原處分機關所為之處分顯有錯誤，爰為此聲明異議請求鈞
    院撤銷原處分等語。
三、按汽車車身、引擎、底盤、電系等重要設備變更或調換，或
    因交通事故遭受重大損壞修復後，不申請公路主管機關施行
    臨時檢驗而行駛者，處汽車所有人2400 元以上9600 元以下
    罰鍰，並責令其檢驗，道路交通管理處罰條例第18條第1 項
    定有明文。
四、經查：
  (一)按法院受理有關交通事件，準用刑事訴訟法之規定，道路交
    通管理處罰條例第89條前段定有明文。次按犯罪事實應依證
    據認定，無證據不得認定犯罪事實，又不能證明被告犯罪者
    ，應諭知無罪之判決，刑事訴訟法第154 條第2 項、第301
    條第1 項亦分別有明文規定；又認定犯罪事實所憑之證據，
    雖不以直接證據為限，間接證據亦包括在內，然而無論直接
    證據或間接證據，其為訴訟上之證明，須於通常一般之人均
    不致有所懷疑，而得確信其為真實之程度者，始得據為有罪
    之認定，倘其證明尚未達到此一程度，而有合理之懷疑存在
    而無從使事實審法院得有罪之確信時，即應由法院為諭知被
    告無罪之判決（最高法院76年台上字第4986號判例可參）。
    是依前揭法條及判例意旨，法院審理行為人違反道路交通管
    理處罰條例案件時，於踐行完畢調查證據之程式後，為事實
    之認定時，如就原處分機關所認定之行為人違規事實仍有合
    理之訴訟上懷疑，而無法百分之百確信行為人確有該當於道
    路交通管理處罰條例各該處罰條文之構成要件事實時，即應
    依訴訟上對待證事實「倘有懷疑，則從被告之利益作解釋」
    之證據法則，作對受處分人有利之認定。
  (二)又道路交通管理處罰條例第18條第1 項之規定，係以汽車車
    身、引擎、底盤、電系等重要設備變更或調換，或因交通事
    故遭受重大損壞修復後，不申請公路主管機關施行臨時檢驗
    而行駛者為處罰要件，惟按汽車違規取締重點，以車身、引
    擎、底盤、電系等為主，並以員警可直接判斷、認定者為考
    量，否則即應會同公路監理人員取締或由公路監理單位於車
    輛檢驗時依職權自行舉發；又汽車電系項目之氣體放電式頭
    燈等可變更設備有否變更，判別須經公路監理機關檢驗，取
    締時應會同公路監理機關取締，不得單獨取締，內政部警政
    署95年6 月28日警署交字第0950087262號函及內政部警政署
    執行取締汽車設備變更或損壞應注意事項可資參照。
  (三)本件舉發單位固以：查車牌號碼3N-2293 號自小客車於100
    年4 月16日1 時23分許，在本轄板橋區○○路段，疑因「變
    更汽車大燈設備」，為值勤員警舉發一案，經查舉發過程皆
    有照相存證等情，有新北市政府警察局板橋分局100 年5 月
    4 日新北警板交裁字第1000018022號函暨所附之採證照片1
    份（見本院卷第21至23頁）在卷可稽，作為認定本件違規事
    實之依據。惟查，經本院向原舉發單位函查結果，本件舉發
    員警謝郡耿答稱：職當時告發並無會同監理站人員陪同稽查
    ，且告發此項處罰條例不需監理站人員陪同才可掣單告發；
    裝設HID 車頭燈要使燈泡會亮，必須裝設整流器，職亦請異
    議人打開車頭燈拍攝，照片明顯發亮且正常使用。……職當
    時並無拆開頭燈檢視有無鎢絲，及打開車頭引擎蓋確認有加
    裝HID 高壓穩壓器，並不影響異議人裝設HID 車頭燈之事實
    ；且就當時所拍攝之照片，異議人所駕駛之車號前車頭有裝
    設HID 車頭燈，亦不難看出該車頭燈開啟後呈白色等語明確
    ，此有新北市政府警察局板橋分局100 年6 月22日新北警板
    交裁字第1000025325號函、100 年11月18日新北警板交裁字
    第1000048924號函所附之答辯報告書各1 份在卷可考（見同
    上卷第44、52頁），足認舉發員警舉發當時並未會同公路監
    理機關人員在旁檢驗，僅憑舉發員警以目視判斷上開自用小
    客車頭燈亮度及配備，作為認定本件違規事實之依據。
  (四)從而，本件舉發機關未具認定氣體放電式頭燈之專業審查權
    限，且未會同監理機關以聯合稽查方式並由該機關專業人員
    依其職責為專業認定，僅憑舉發員警個人感官認知即遽以舉
    發，未能依標準程序確認後為之，其舉發程序本已存有重大
    瑕疵；又舉發員警既未現場就系爭車輛頭燈內是否有鎢絲進
    行檢查，是否得以直接判斷、認定更有疑義；而相關照片，
    亦無法認定系爭車輛引擎室內是否裝設相關周邊配備之穩壓
    器及線束，遑論穩壓器及線束是否確實裝設啟動、又與系爭
    HID 頭燈是否有直接相關，復參以舉發員警並無習得此領域
    之專業知識與經驗，是異議人確否違規裝設HID 頭燈非屬無
    疑，基於罪疑唯輕之法理，自應為異議人有利之認定。
五、綜上所述，異議人是否有於前揭時、地，有「電系設備屬可
    變更設備，變更不申請臨時檢驗而行駛」之違規行為，按卷
    附證據並無從認定，復查無其他積極證據足資認定異議人有
    上揭違規事實，原處分未予詳查，遽為裁罰，尚有未洽。本
    件異議為有理由，原處分應予撤銷，另為異議人不罰之諭知
    。
據上論斷，應依道路交通管理處罰條例第87條第2 項，道路交通
事件處理辦法第19條前段，裁定如主文。
中    華    民    國    100   年    12    月    16    日
                    刑事第十一庭  法  官  黃司熒
以上正本證明與原本無異。
如不服本裁定，應於裁定送達後5 日內，向本院提出抗告狀（應
附繕本）。
                                  書記官  屠衛民
中    華    民    國    100   年    12    月    16    日